臺灣高等法院民事判決　　　　　　　　 95年度上易字第848號
上訴人　　　甲○○
被上訴人　　全聯世界開發股份有限公司
法定代理人　丙○○
訴訟代理人　張泰昌律師
複代理人　　陳淑玲律師
　　　　　　陳俊言律師
上列當事人間返還所有物事件，上訴人對於中華民國95年7月31
日臺灣板橋地方法院94年度訴字第2005號第一審判決提起上訴，
被上訴人為訴之追加，本院於96年9月11日言詞辯論終結，判決
如下：
    主  文
上訴駁回。
上訴人應再將型號820鞋底模具壹雙給付被上訴人。
原判決主文第一項應更正為「被告應將型號519之鞋底模具伍雙
、型號137、873、1128、820、3019之鞋底模具各肆雙返還予原
告」。
第二審訴訟費用（含追加部分）由上訴人負擔。
    事實及理由
甲、程序方面：
一、按擴張應受判決事項之聲明者，原告於第二審為訴之追加，
    毋庸得被告之同意，即得為之，此觀民事訴訟法第446條第1
    項、第255條第1項第3款之規定即明。
二、本件被上訴人在第一審係本於所有權人之地位請求上訴人應
    將型號519之模具5雙、型號137、873、1128、820、3019之
    模具各4雙返還予被上訴人，其在本院審理時擴張應受判決
    事項之聲明，請求上訴人應再將型號820之模具1雙返還予被
    上訴人，揆諸前揭說明，毋庸得上訴人之同意自得為之。
乙、實體方面：
一、被上訴人起訴主張：兩造於民國 (下同)89年1月10日訂立「
    有單向通風之鞋類專利生產製造及國內行銷代理權合約書」
    ，上訴人同意將有單向通風之鞋類開模、製造授權被上訴人
    ，被上訴人則出資委託訴外人乙○○即藝興企業社就鞋子之
    大底與圖案「ＡＩＲ」開模，型號分別為137、3019、873、
    1128、820各4雙及519型號5雙（下稱系爭模具）。開模完成
    後，將模具交予上訴人局部修改成其專利，再由上訴人交由
    訴外人鑫億橡膠實業有限公司（下稱鑫億公司）製造橡膠鞋
    底，最後由被上訴人生產行銷該鞋類。嗣上訴人以合約第4
    條「銷售未達最低雙數」事由，於93年12月2日發函與被上
    訴人終止系爭合約，依同條約定，終止合約後，上開模具應
    由上訴人向被上訴人收購，惟兩造並未就此達成協議。訴外
    人鑫億公司得知兩造訴訟，恐受波及，即將模具交還上訴人
    ，上開模具目前均在上訴人保管中，上訴人並將圖案由ＡＩ
    Ｒ自行改成Ｏ２，被上訴人本於所有權人之地位請求上訴人
    返還系爭模具等語。並答辯及追加聲明：(一)駁回上訴。(二)上
    訴人應再將型號820模具1雙給付被上訴人。並聲請更正原判
    決主文第1項為「被告應將型號519之模具5雙、型號137、87
    3、1128、820、3019之模具各4雙返還予原告」。（被上訴
    人於原審請求上訴人應將型號137、3019、873、929、1 128
    、820及519之鞋底模具返還予被上訴人。原審判決上訴人應
    將型號1128、820、3019、519、137、873之鞋底模具返還予
    被上訴人，並駁回被上訴人關於返還929號模具之請求。上
    訴人就其所受敗訴判決部分提起上訴，被上訴人並未就其所
    受敗訴判決部分聲明不服，但請求更正原判決主文第1項，
    並追加請求上訴人應再返還型號820模具1雙。）
二、上訴人辯稱：伊占有之模具均為伊委請他人開模，非被上訴
    人所有，且與「有單向通風之鞋類專利生產製造及國內行銷
    代理權合約書」所載之新型專利116745無關，被上訴人無權
    請求上訴人返還，被上訴人所舉證人乙○○不能證明上訴人
    所占有之圖案Ｏ2之模具為其所製造，模具上亦無特徵足以
    供證人辨認是否為其製造，且型號會重複，亦不能憑型號予
    以特定。上訴人所占有之519型號之模具，乃上訴人於91年
    發明展中即已提出，而被上訴人所提519型號模具之發票，
    係於92年4月由乙○○出具，自不能認為所請求返還之519
    型號模具與上訴人所占有之519型號模具為同一。退步言之
    ，倘若認定系爭模具為被上訴人所有，各型模具均僅有1雙
    ，且合約書業經終止，兩造應協商合理之價格由上訴人收購
    模具，被上訴人未先行協商，逕行起訴請求返還，自有不當
    。且被上訴人依照合約書第8條約定，應負擔開發、設計、
    製造、推廣、行銷之費用，此費用兩造尚未會算，被上訴人
    亦不得請求上訴人返還模具等語置辯。並上訴聲明：(一)原判
    決不利於上訴人部分廢棄。(二)上廢棄部分，駁回被上訴人在
    第一審之訴。(三)被上訴人追加聲明駁回。
三、被上訴人主張：系爭模具係其出資委託乙○○即藝興企業社
    開模完成後，將模具交予上訴人局部修改成其專利，再由上
    訴人交由訴外人鑫億公司製造橡膠鞋底，該模具所有權為其
    所有，現由上訴人占有，上訴人應返還上開模具等語。上訴
    人辯稱：系爭模具均為伊委請他人開模，非被上訴人所有，
    被上訴人無權請求上訴人返還，且除型號519及820各有5雙
    外，其餘各型模具均只有1雙等語。經查：
  (一)被上訴人主張系爭模具係其所有，上訴人否認之，經查：
    1.被上訴人提出乙○○即藝興企業社以被上訴人為買受人開
      具之發票數紙為證，其上記載型號519、820之模具各5雙
      ，型號137、873、1128、3019之模具均各4雙（原審卷，
      10 至13頁；本院卷，133頁）。
    2.兩造所訂有單向通風之鞋類專利生產製造及國內行銷代理
      權合約書第4條約定：「倘若終止本合約，所有進行中或
      已完成之有單向通風的專利模具，雙方應協商合理價格由
      甲方（即上訴人）收購」。以此規定，上訴人既須向被上
      訴人購買模具，應認被上訴人為模具所有權人。
    3.上開證據顯示，被上訴人向乙○○即藝興企業社買受系爭
      模具，其中519、820號之模具5雙，137、873、1128、301
      9型號之模具均各4雙，系爭模具係屬被上訴人所有。
  (二)被上訴人主張：系爭模具現由上訴人占有等語。上訴人否認
    之，經查：
    1.證人乙○○於原審現場勘驗時到場指認上開型號之模具除
      氣門與專利範圍以外，其餘均為其製造等語（原審卷，48
      至50頁）。
    2.證人即鑫億公司法定代理人丁○○亦到庭證稱：被上訴人
      所提出圖案ＡＩＲ、型號137、3019、1128、873之鞋底是
      伊所作，圖案Ｏ２之鞋底是毅鑫公司所作，是朱先生放在
      伊那裏要寄到大陸去，ＡＩＲ、與Ｏ２之商標不同，但底
      花均相同，就是同一個模具所生產，型號137、3019、112
      8、873之模具已交由上訴人載回等語（原審卷，130至135
      頁）。於本院審理時，經本院提示上訴人所提出系爭模具
      之放大照片及鞋底後，丁○○証稱：「當時我沒有注意專
      利號碼，鞋底形狀確定是我做的。是鞋工廠即被上訴人下
      單給我們製作，專利號碼是上訴人開模，將模子給我，我
      只有做鞋底，開模不是我做的」、「我燒出來就是這個形
      狀。我做好將鞋底交給工廠作成鞋子，模具原來在我這裡
      ，現已經被上訴人甲○○帶走。模具原來是乙○○載到我
      這裡來，再由上訴人改專利，由上訴人申請專利，我在申
      請專利之後才作鞋底，鞋底交給被上訴人，模子後來為上
      訴人甲○○拿走」、「上訴人所提出來的這些鞋底都不是
      我做的，而照片上的鞋底是我做的。乙○○和上訴人交給
      我的模具是同一個」、「6個其中有4個模具的鞋底是我做
      的」、「 (519、820模具）上訴人帶過來的時候，我有看
      到。可能是趕不出來，這兩個模具就交給他人做，這是上
      訴人甲○○和丙○○商量的結果，要交給別人做，後來交
      給藝興企業社做。都是丙○○委託乙○○開模子，上訴人
      也要參與」、「上訴人載回幾組，每一個型號有3或4組模
      具，應該是載16組回去」」、「載到法院的有4個模具，
      上訴人載回去的是4個型號各1個，一共4個模具」」、「
      總共載16個，另外的12個在到法院之前就已經載回去，但
      沒有簽收」等語（本院卷，64至65頁、121頁）。被上訴
      人並提出丁○○出具之原證9，以證明上訴人將原有商標
      ＡＩＲ改成Ｏ２之行為。
    3.證人陳照雄到庭證稱：「原來只有做6、7、8、9號，519
      號增加1個10號，820號原來有4個，也增加1個」、「820
      、519號各5個模具是上訴人載來給我代工，做好之後，上
      訴人就載走」等語（本院卷，127頁）。
    4.上開證據顯示，被上訴人所購買之系爭模具中，137、30
      19、1128、873號各4雙由鑫億公司法定代理人丁○○交上
      訴人載回，820、519號各5個模具是由被上訴人自訴外人
      陳照雄處載走。上訴人辯稱：系爭模具除型號519及820各
      有5雙外，其餘各型模具均只有1雙云云，並無可採。
  (三)被上訴人出資之模具與上訴人所占有之系爭模具底花相同，
    型號相同，雖其上之專利與「有單向通風之鞋類專利生產製
    造及國內行銷代理權合約書」所載之新型專利116745不同，
    惟系爭模具開模完成後係交由上訴人局部修改成其專利，上
    訴人於取走系爭模具後仍可再修改，故不能以系爭模具上之
    專利不同即認系爭模具並非被上訴人委託開模之模具。
  (四)上訴人雖主張：系爭模具均為伊委請他人開模，伊所占有之
    519型號之模具，乃伊於91年發明展中即已提出等語，並提
    出海報乙紙為證，惟被上訴人否認該海報之真正，上訴人未
    能就此私文書之真正舉證，該海報不能證明系爭模具屬上訴
    人所有。上訴人未能提出證據足證系爭模具均為伊委請他人
    開模之事實，空言主張並無可採。應認被上訴人主張：系爭
    模具係其出資委託乙○○即藝興企業社開模，所有權為其所
    有等語，為可採信。
  (五)上訴人雖辯稱：兩造之合約書業經終止，應協商合理之價格
    由上訴人收購模具，被上訴人未先行協商，逕行起訴請求返
    還，自有不當，且被上訴人依照合約書第8條約定，應負擔
    開發、設計、製造、推廣、行銷之費用，此費用兩造尚未會
    算，被上訴人亦不得請求上訴人返還模具等語。惟查兩造迄
    今始終仍未就系爭模具達成收購之協議，且被上訴人依約應
    負擔之費用縱未經會算，與上訴人返還模具並無對價關係，
    合約書亦未就模具之返還設有必須先經會算之限制，是上訴
    人以此為由拒絕返還模具，自屬無據。
  (六)系爭模具137、3019、1128、873號各4雙及820、519號5雙係
    屬被上訴人所有，現由上訴人占有，上訴人既未能提出證據
    足證其有占有系爭模具之正當權源，則被上訴人主張：其得
    本於所有權之作用請求上訴人返還上開模具等語，即屬可採
    。
四、從而被上訴人本於所有物返還請求權，於原審請求上訴人應
    將型號519之鞋底模具5雙、型號1128、3019、137、873、82
    0之鞋底模具各4雙返還予被上訴人，於本院追加請求上訴人
    應再將型號820之模具1雙返還被上訴人，均為有理由，應予
    准許。原審為被上訴人勝訴之判決，固無不合，惟原判決主
    文第1項僅記載上訴人應將系爭模具返還，漏未記載各型模
    具之數額，而被上訴人所提證據、所繳裁判費及上訴人所繳
    上訴費均顯示，被上訴人於原審所請求及原判決所准許者，
    係型號519之模具5雙，型號137、873、1128、820、3019各
    4雙。因此，被上訴人請求將之更正為「被告應將型號519之
    鞋底模具5雙、型號137、873、1128、820、3019之鞋底模具
    各4雙返還予原告」，應予准許。原審為被上訴人勝訴之判
    決，並無不合，上訴人提起上訴指摘原判決不當，求予廢棄
    改判，為無理由，應駁回其上訴。
五、本件事證已臻明確，兩造其餘主張與舉證，無一一論列之必
    要，併此敘明。
丙、據上論結，本件上訴無理由，追加之訴為有理由，依民事訴
    訟法第449條第1項、第78條，判決如主文。
中　　華　　民　　國　　96　　年　　9 　　月　　19　　日
　　　　　　　　　  民事第十三庭
                        審判長法　官　黃嘉烈
　　　　　　　　　　　        法　官  吳燁山
　　　　　　　　　　　        法　官  高鳳仙
正本係照原本作成。
不得上訴。
中　　華　　民　　國　　96　　年　　9 　　月　　21　　日
　　　　　　　　　　　　　　　書記官　黃慶霽
